【裁判字號】    97,基簡,211
【裁判日期】    970421
【裁判案由】    拆屋還地
【裁判全文】
臺灣基隆地方法院基隆簡易庭民事判決
原      告  甲○○
訴訟代理人  陳家慶律師
被      告  丙○○
            己○○
            戊○○
            丁○○
兼  上四人
訴訟代理人  乙○○
上列當事人間拆屋還地等事件，本院於民國97年4月1日言詞辯論
終結，判決如下：
    主  文
被告應將坐落基隆市○○區○○段四八０之五、四八七之一地號
土地上所占用之如附圖編號Ｄ所示、面積十三．七平方公尺，附
圖Ｂ所示、面積三十．九平方公尺之門牌號碼基隆市○○區○○
路九號房屋拆除，並將上開所占用之返還原告。
被告應給付原告新臺幣貳萬柒仟捌佰參拾元，及自民國九十七年
二月一日起至返還第一項所占用土地之日止，按年息百分之五計
算之利息；暨自九十七年二月一日起至返還第一項所占用之土地
之日止，按月給付原告新臺幣肆佰陸拾肆元。
原告其餘之訴駁回。
訴訟費用新臺幣陸仟壹佰柒拾元由被告連帶負擔。
本判決第一項於原告以新臺幣貳拾玖萬為被告供擔保後，得假執
行。
本判決第二項於原告以壹萬肆仟元，及按月各以新台幣貳佰參拾
貳元為被告供擔保後，得假執行。
原告其餘假執行之聲請駁回。
    事實理由
一、原告起訴主張：
(一)基隆市○○區○○段四八０之五、四八七之一地號土地 (下
    稱系爭土地)係原告所有，被告乙○○、丙○○、己○○、
    戊○○、丁○○所共有之門牌號碼基隆市○○區○○路九號
    房屋 (下稱系爭房屋)無權占有原告所有系爭土地如附圖編
    號Ｄ所示、面積十三．七平方公尺，附圖Ｂ所示、面積三十
    ．九平方公尺所示土地，原告為系爭土地所有權人，自得依
    據民法第七百六十七條之規定，訴請被告等人將所占用之附
    圖編號Ｄ所示、面積十三．七平方公尺，附圖Ｂ所示、面積
    三十．九平方公尺所示之系爭房屋拆除，並將上開所占用土
    地返還原告。
(二)被告等人所共有之系爭房屋無權占有原告所有如附圖編號Ｄ
    所示、面積十三．七平方公尺，附圖Ｂ所示、面積三十．九
    平方公尺所示土地，致原告無法使用收益上開遭被告等人無
    權占用之土地，原告自得依民法第一百七十九條之規定向被
    告等人請求返還相當於租金之利益，即被告等人應給付原告
    自起訴日起回溯前五年相當租金之不當得利新台幣 (下同)
    四萬六千三百八十五元及自起訴狀繕本送達翌日起至返還上
    開占用之土地之日止，按月給付原告相當於租金之不當得利
    七百三十三元 (其計算如下：44．6平方公尺 (占用土地之
    面積)×2,080元 (土地申報地價)×10%(土地法第105條準用
    同法第97條)＝9,277元，元以下四捨五入；9,277×5＝46,3
    85；9,277÷12＝773元)。
(三)併聲明：(一)被告應將系爭土地上所占用之如附圖編號Ｄ所示
    、面積十三．七平方公尺，附圖Ｂ所示、面積三十．九平方
    公尺之系爭房屋拆除，並將上開所占用之返還原告。(二)被告
    應給付原告四萬六千三百八十五元，及自起訴狀繕本送達翌
    日起至返還上開占用之土地之日止，按年息百分之五計算之
    利息；暨自自起訴狀繕本送達翌日起至返還上開占用之土地
    之日止，按按月給付原告七百三十三元。
    (三)原告願提供擔保，請准聲請宣告假執行。
二、被告求為判決：原告之訴駁回。其答辯意旨略以：對於原告
    起訴主張之事實、理由並無意見，但原告曾表示願意價購被
    告共有之系爭房屋，但原告僅開價五十萬元，價格過低等語
    。
三、原告主張被告等人所共有之系爭房屋無權占有原告所有系爭
    土地如附圖編號Ｄ所示、面積十三．七平方公尺，附圖Ｂ所
    示、面積三十．九平方公尺所示土地等情，業據提出系爭土
    地登記謄本為證，且經本院於另案 (九十四年度基簡字第七
    ○四號拆屋還地事件)在九十五年十月十七日會同基隆市安
    樂地政事務所前往現場勘驗，並請基隆市安樂地政事務所測
    量系爭房屋占用之土地地號及其面積繪製複丈成果圖送院，
    經測量結果確係占用原告所有系爭土地如附圖編號Ｄ所示、
    面積十三．七平方公尺，附圖Ｂ所示、面積三十．九平方公
    尺所示土地，有本院九十五年十月十七日勘驗筆錄、現場照
    片及基隆市安樂地政事務所九十五年十月二十六日基安地所
    二字第０九五０００九二四七號函附之複丈成果圖在卷可稽
    ，被告對此亦不爭執，自堪信原告之主張為真實。
四、按「所有人對於無權占有或侵奪其所有物者，得請求返還之
    。對於妨害其所有權者，得請求除去之。」民法第七百六十
    七條前段、中段定有明文。系爭土地為原告所有，已如前述
    ，又被告等人對於其共有之系爭房屋屋係無權占有原告所有
    系爭土地一節亦不爭執，準此，原告本於上開法律規定，請
    求具有拆除權能之被告等人拆除系爭房屋，並將所占用之土
    地返還原告，洵屬正當，應予准許。
五、次按不當得利之受領人，除返還其所受之利益外，如本於該
    利益更有所取得，並應返還。但依其利益之性質或其他情形
    不能返還者，應償還其價額（民法第一百八十一條）。所謂
    「依其利益之性質不能返還者」，係指原物之用益，如利用
    耕牛犁田，為受領人服勞務，均屬之；而「依其他情形不能
    返還者」，如原物業已毀損或滅失固屬之，如因法律之禁止
    規定而不能返還者，亦應包括在內，以資公允。（最高法院
    八十五年度台上字第二九七○號判決可資參照），是無權占
    有他人土地者，應給付相當於租金之金額者，係因其受有原
    物用益之利益，而該利益依其性質無法返還，其利益之價額
    相當於租金之金額。本件被告等人無權占有系爭如附圖編號
    Ｄ所示、面積十三．七平方公尺，附圖Ｂ所示、面積三十．
    九平方公尺，已如前述，是原告所受之損害為無法使用系爭
    遭占用之土地，被告等人所受利益為得就系爭占用之土地為
    使用收益，兩者均基於被告等人無權占用系爭如附圖編號Ｄ
    所示、面積十三．七平方公尺，附圖Ｂ所示、面積三十．九
    平方公尺所示之土地之事實，故原告所受損害與被告等人所
    得利益間具有直接因果關係，應堪認定，從而原告依不當得
    利之法律關係請求被告等人償還相當於租金之利益，為有理
    由。至計算相當於土地租金之不當得利金額，按城市地方房
    屋之租金，以不超過土地及其建築物申報總價年息百分之十
    為限，前開規定，於租用基地建築房屋準用之，土地法第九
    十七條第一項、第一百零五條分別定有明文；而土地價額，
    依土地法施行法第二十五條規定，係指法定地價，所謂法定
    地價者，依土地法第一百四十八條規定，係土地所有權人依
    土地法所申報之地價，系爭土地自八十九年起迄今之申報地
    價均為二千零八十元；另土地法第九十七條第一項之所謂年
    息百分之十為限，乃指租金之最高限額而言，並非必須照申
    報價額年息百分之十計算之，尚須斟酌基地之位置，工商繁
    榮程度、使用人利用基地之經濟價值、所受利益，彼等關係
    及社會感情等情事，以為決定（最高法院六十八年臺上字第
    三七一號判例意旨參照）。本院審酌系爭土地非處於經濟繁
    榮之地段，認以申報地價年息百分之六計算月損害金較為相
    當，依此計算原告起訴時回溯前五年之相當租金之不當得利
    為二萬七千八百三十元 (其計算如下：44．6平方公尺 ( 占
    用土地之面積)×2,080元 (土地申報地價)×6%(土地法第10
    5條準用同法第97條)＝5,566元；5,566×5＝27,830元，及
    相當租金之不得當利之月損害金四百六十四元 (其計算如下
    ：5,566÷12＝464元)。故原告在請求被告等人給付起訴時
    回溯前五年之相當租金之不當得利二萬七千八百三十元，及
    法定遲延利息，暨自起訴狀繕本送達翌日起至交還上開占用
    土地之日止，按月給付原告四百六十四元範圍內之主張，為
    有理由，應予照准，逾越此範圍之主張，為無理由，應予駁
    回。
六、本件原告陳明願供擔保請准宣告假執行，於原告勝訴部分，
    核無不合，爰各酌定擔保金額准許之。至原告敗訴部分，其
    假執行之聲請已失所附麗，應予駁回。
七、據上論結，原告之訴為一部有理由、一部無理由，依民事訴
    訟法第79條、第85條第2項、第87條第1項、第390條第2項，
    判決如主文。
中    華    民    國    97    年    4     月    21    日
                  基隆簡易庭法  官  徐世禎
以上正本係照原本作成。
對於本件判決如有不服，應於收受送達後20日內向本院提出上訴
書狀，上訴於本院合議庭，並按他造當事人之人數附具繕本。
中    華    民    國    97    年    4     月    21    日
                            書記官  周素秋


司法院資訊處製作；財團法人民間司法改革基金會備份。
